臺灣臺北地方法院民事裁定
110年度消債清字第135號
聲  請  人  
即  債務人  蔡淑琴  
代  理  人  楊國薇律師(法扶律師)  
相  對  人  
即  債權人  華南商業銀行股份有限公司

法定代理人  張振芳  
代  理  人  洪依婷  
相  對  人  
即  債權人  台北富邦商業銀行股份有限公司

法定代理人  程耀輝  


相  對  人  
即  債權人  花旗（台灣）商業銀行股份有限公司
                      設臺北市○○區○○路0號0樓至0樓及00樓至00樓
法定代理人  莫兆鴻  
相  對  人  
即  債權人  渣打國際商業銀行股份有限公司

法定代理人  龐維哲  


相  對  人  
即  債權人  安泰商業銀行股份有限公司
                      設臺北市○○區○○路0段0號00、00、00樓
法定代理人  丁予康  


上列當事人因消費者債務清理事件聲請清算，本院裁定如下：
    主  文
債務人蔡淑琴自中華民國一百一十年十一月三十日上午十一時起
開始清算程序。
命司法事務官進行本件清算程序。
    理  由
一、按債務人不能清償債務或有不能清償之虞者，得依本條例所
    定更生或清算程序，清理其債務；債務人對於金融機構負債
    務者，在聲請更生或清算前，應向最大債權金融機構請求協
    商債務清償方案，或向其住、居所地之法院或鄉、鎮、市、
    區調解委員會聲請債務清理之調解，消費者債務清理條例（
    下稱消債條例）第3條、第151條第1項分別定有明文。此係
    採前置協商主義，是債務人於協商程序中，自應本於個人實
    際財產及收支狀況，依最大誠信原則，商討解決方案。如終
    究不能成立協商，於聲請更生或清算時，法院審酌上開條文
    所謂「不能清償或有不能清償之虞」，允宜綜衡債務人全部
    收支、信用及財產狀況，評估是否因負擔債務，而不能維持
    人性尊嚴之最基本生活條件，所陳報之各項支出，是否確屬
    必要性之支出，如曾有協商方案，其條件是否已無法兼顧個
    人生活之基本需求等情，為其判斷之準據。又法院開始清算
    程序之裁定，應載明其年、月、日、時，並即時發生效力。
    法院開始更生或清算程序後，得命司法事務官進行更生或清
    算程序，必要時得選任律師、會計師或其他適當之自然人或
    法人1人為監督人或管理人，復為同條例第83條第1項、第16
    條第1項所明定。
二、本件債務人主張：債務人因積欠無擔保及無優先權債務達新
    臺幣（下同）116萬6,586元而不能清償，且於消債條例施行
    後，曾於本院對上開債權人聲請債務前置調解，惟債務人無
    法負擔債權人提出之清償條件，是調解不成立，故債務人顯
    有不能清償債務情事，爰依法聲請清算等語。 
三、經查：
  ㈠債務人符合消債條例第2條第1項規定之消費者：
  ⒈按本條例所稱消費者，指5年內未從事營業活動或從事小規模
    營業活動之自然人；前項小規模營業指營業額平均每月20萬
    元以下者；又本條例第2條第1項所稱之營業活動，係指反覆
    從事銷售貨物、提供勞務或其他相類行為，以獲取代價之社
    會活動；債務人為公司或其他營利法人之負責人，無論是否
    受有薪資，均視為自己從事營業活動，其營業額依該公司或
    其他營利法人之營業額定之，消債條例第2條第1、2項及消
    債條例施行細則第3條分別定有明文。
  ⒉本件債務人係於法院調解不成立之日起20日內，聲請本件清
    算，依消債條例第153條之1規定，其民國110年4月1日聲請
    前置調解視為清算之聲請，故應以110年4月1日起回溯5年之
    期間內查核債務人擔任營利事業負責人之每月營業額是否逾
    20萬元。查依債務人之財團法人金融聯合徵信中心當事人綜
    合信用報告─債務清理條例前置協商專用債權人清冊之個人
    任職商業登記事業負責人及經理人企業名錄欄位顯示，債務
    人為吉利盒餐行之負責人（見本院卷第71頁），惟依財政部
    臺北國稅局函覆表示：吉利盒餐行自101年3月20日起申請停
    業未復業(105年4月起無營業額資料)，108年8月12日申請註
    銷稅籍登記，有財政部臺北國稅局110年10月14日財北國稅
    大同營業字第1100605893號函在卷可參（見本院卷第173頁
    ），堪認債務人於聲請清算前5年（即105年4月1日至110年4
    月1日）內未從事營業活動或從事小規模營業活動，應視為
    一般消費者，先予敘明。
  ㈡債務人以其有不能清償債務情事，於110年4月1日向本院聲請
    消債條例前置調解，經本院以110年度北司消債調字第175號
    聲請調解事件受理在案，惟雙方無法達成協議，於110年5月
    13日調解不成立，有民事調解紀錄表在卷可參（見北司消債
    調卷第107頁），是本院自應綜合其目前全部收支及財產狀
    況，評估是否已達不能維持最低生活條件，而有「不能清償
    債務或有不能清償之虞」之情形。
  ㈢債務人主張其擔任臺灣博齡協會之居家服務員，每月薪資不
    固定，但可獲得至少8,000元之收入，另因租屋需求向臺北
    市政府都市發展局領取每月5,000元之租屋補貼等情，有債
    務人110年6月29日陳報狀、收入切結書、居家服務協議書、
    臺北市政府都市發展局租金補貼核定函等件附卷可佐（見本
    院卷第55頁、第83至109頁、調解卷第43頁），復參本院前
    向臺北市政府社會局、臺北市政府都市發展局（下稱臺北市
    都發局）函詢，債務人是否曾領有社會救助補助或租金補貼
    等補助，經臺北市都發局函覆債務人每月領取5,000元租金
    補助；經臺北市政府社會局函覆債務人未曾領取等情，有臺
    北市政府社會局110年6月17日北市社助字第1103086571號函
    、臺北市都發局110年6月18日北市都企字第1103054437號函
    在卷可稽（見本院卷第43至45頁）。另本院向勞動部勞工保
    險局（下稱勞保局）函詢，債務人是否領有勞保年金或勞保
    退休金等津貼，經函覆最近5年至110年6月17日期間，債務
    人除因其母死亡而於105年10月18日領有勞工保險家屬死亡
    給付8萬6,850元外，無領取其他給付之紀錄等情，有勞保局
    110年6月24日保普生字第11013025850號函附卷可參（見本
    院卷第47頁）。衡諸上情，足認債務人於聲請清算時，擔任
    臺灣博齡協會之居家服務員，每月可獲得至少8,000元之收
    入，且每月領取租屋補助5,000元，故本院即以1萬3,000元
    作為計算聲請人目前償債能力之依據。
  ㈣按債務人聲請更生或清算時所提財產及收入狀況說明書，其
    表明每月必要支出之數額，與本條例第64條之2第1項、第2
    項規定之認定標準相符者，毋庸記載原因、種類及提出證明
    文件；債務人必要生活費用，以最近一年衛生福利部或直轄
    市政府所公告當地區每人每月最低生活費1.2倍定之，消費
    者債務清理條例施行細則第21條之1第3項、消債條例第64條
    之2第1項。查債務人主張其目前每月個人生活必要支出2萬1
    ,202元等情，債務人雖未列出項目、數額，惟衡酌債務人主
    張個人生活必要支出2萬1,202元部分，顯合於衛生福利部公
    告臺北市110年度最低生活費標準17,668元之1.2倍即2萬1,2
    02元，是債務人主張其個人生活必要支出2萬1,202元部分，
    足堪採信。
  ㈤準此，債務人每月生活必要支出為2萬1,200元，而債務人目
    前每月收入1萬3,000元扣除生活必要支出後，已無餘額可供
    支配，更遑論償還債權人華南商業銀行股份有限公司等5名
    債權人無擔保債務222萬659元（聲請人對債權人台北富邦商
    業銀行股份有限公司另負之就學貸款債務5萬3,594元，屬有
    擔保債權），此有債權人清冊、財團法人金融聯合徵信中心
    查詢當事人綜合信用報告回覆書附卷可稽（見北司消債調卷
    第21頁至第25頁、第61頁、第65頁、第71頁、第75頁、第87
    頁、第101頁），堪認債務人之經濟狀況已有不能清償債務
    情狀。此外，債務人陳報其名下除第一銀行存款215元、內
    湖北勢湖郵局存款30元、康健人壽保單2張(保單號碼TWE000
    0000、TWE0000000)、南山人壽保單1張(保單號碼Z00000000
    0)、富邦人壽保單1張(保單號碼Y2XXXXX347-02)、國泰人壽
    保單1張(保單號碼0000000000)外，無其他財產，有聲請人1
    10年7月30日民事陳報狀、全國財產稅總歸戶財產查詢清單
    、保險業通報作業資訊系統資料查詢結果表、保單資料、第
    一銀行及郵局存摺資料附卷可稽（見本院卷第55頁至第57頁
    、第111頁至第119頁、第153頁、第159頁、北司消債調卷第
    27頁）。
  ㈥是本院審酌債務人之財產、信用、勞力及生活費用支出等狀
    況，堪認債務人客觀上經濟狀況已有不能清償債務之虞，而
    有藉助清算制度調整其與債權人間之權利義務關係而重建其
    經濟生活之必要，自應許債務人得藉由清算程序清理債務。
    此外，本件復查無債務人有消債條例第6條第3項、第8條或
    第82條第2項所定駁回清算聲請之事由存在，則債務人聲請
    清算，核屬有據，爰依首揭規定，應予開始清算程序，並命
    司法事務官進行本件清算程序。
四、依消費者債務清理條例第11條第1項、第16條第1項、第83條
    ，裁定如主文。
中　　華　　民　　國　　110 　年　　11 　 月　　30  　日
                  民事第二庭  法  官  林怡君
以上正本係照原本作成。
本裁定不得抗告。
本裁定已於110年11月30日上午11時公告。　
中　　華　　民　　國　　110 　年　　11　　月　　30　　日
                              書記官  陳俐妙